---
title: "PEC2"
author: "Casquet Perez, Anna"
date: "1/6/2020"
output:
  html_document:
    code_folding: hide
    number_sections: yes
    toc: yes
    toc_float: yes
  pdf_document: default
---

```{r setup, include=FALSE}
knitr::opts_chunk$set(echo = TRUE)

#Si se requiere instalar los paquetes básicos para reproducir el estudio 
#poner la variable firsstime=T

options(repos="https://cran.rstudio.com")

firsttime <- T
if(firsttime){


if(!require(DESeq2)) BiocManager::install("DESeq2")
if(!require(pheatmap)) install.packages("pheatmap", dep=TRUE)
if(!require(RColorBrewer)) install.packages("RColorBrewer", dep=TRUE)
if(!require(ggplot2)) install.packages("ggplot2", dep=TRUE)
if(!require(org.Hs.eg.db)) BiocManager::install("org.Hs.eg.db")
if(!require(AnnotationDbi)) BiocManager::install("AnnotationDbi")

}

library(readr)
library(dplyr)

setwd("~/UOC_ANNA/ADO_PEC2/ADO_PEC2")
workingDir <-getwd()
dataDir <-file.path(workingDir, "data")
resultsDir <- file.path(workingDir, "results")

```

Los archivos de este estudio se pueden encontrar aquí: https://github.com/acasquetp/ADO_PEC2.git


# Abstract

Con los datos pertenecientes a un análisis del tiroides en donde se compara tres tipos de infiltración medido en un total de 292 muestras pertenecientes a tres grupos: Not infiltrated tissues (NIT): 236 samples;Small focal infiltrates (SFI): 42 samples;Extensive lymphoid infiltrates (ELI): 14 samples.Se extrae diez muestras aleatorias de cada grupo y se procede a realizar un análisis de expresión diferencial. Este analisis aporta una lista de genes diferencialmente expresados.

# Objetivo

El objetivo de este estudio es identificar los genes diferencialmente expresados segun el nivel de infiltración en la tiroides humana.

# Materiales y Métodos

## Naturaleza de los datos, tipo de experimento, diseño experimental

Los datos proceden del repositorio GTEx pertenecientes a un estudio de tiroides, en formato csv. Se trata de dos archivos csv con los targets y los counts.

Para realizar el experimento, se recogen 10 muestras aleatorias de cada grupo y se procede a su comparación en la expresion génica.

## Métodos y herramientas

### Software utilizado

La ejecución de este trabajo se lleva a cabo mediante el software RStudio, con la versión de R 4.0.
Para la documentación se ha utilizado Rmarkdown.

### Procedimiento general de análisis

1. Preprocesado de datos
 + Filtrado
 + Normalización
2. Análisi de expresión diferencial
3. Anotación
4. Análisi de significación Biológica

### Procesos

#### Carga de datos y extraccion de muestras aleatorias

Se ha usado el comando read para leer los dos archivos csv con los datos originales.

```{r load_data, include=TRUE}

counts = read.csv("./data/counts.csv",header=T,sep = ";")
target = read.csv("./data/targets.csv",header=T,sep = ",")

```

Se ha procedido a seleccionar de forma aleatoria 10 muestras de cada grupo con el comando subset y sample_n.

A continuación se han unido todos los datos en la variable target_final y se ha procedido a factorizar según el grupo.

```{r seleccionMuestras, include=TRUE}


set.seed(1907)

target_NIT <- subset(target, target$Group == "NIT")
target_SFI <- subset(target, target$Group == "SFI")
target_ELI <- subset(target, target$Group == "ELI")


target_NIT_10 <- dplyr::sample_n(target_NIT, 10, replace = FALSE)
target_SFI_10 <- dplyr::sample_n(target_SFI, 10)
target_ELI_10 <- dplyr::sample_n(target_ELI, 10)

target_final = rbind(target_NIT_10, target_SFI_10, target_ELI_10)

target_final$Group <- factor(target_final$Group, levels = c("NIT", "SFI", "ELI"))



```

Se procede a modificar el nombre de la muestra en target_final para que sea concordante con counts y se procede a seleccionar las 30 muestras en counts.

```{r preprocesadoMuestras, include=TRUE}

# Se modifica el Sample_Name para que cuadre con el formato de counts

target_final$Sample_Name <- gsub("-",".", target_final$Sample_Name)

# Se selecciona las 30 muestras correspondientes del archivo counts

library(dplyr)
count_final=counts[,c(target_final$Sample_Name)]
rownames(count_final)=counts$X


```
#### Preparación objeto DeSeqDataSet

A continuación se procede a preparar el objeto DESeqDataSet a partir de la matriz de counts.

```{r prepDESeqDataSet, message=FALSE, echo=FALSE, warning=FALSE, include=TRUE}
dds <- DESeqDataSetFromMatrix(countData = count_final,colData = target_final, design = ~ Group)
#dds
```

#### Filtrado

Una vez preparado el objeto DESeqDataSet, se filtran los datos

```{r filtrado, include=TRUE}
dds <- dds[rowSums(counts(dds)) > 1, ]
nrow(dds)
```
#### Normalización

Se procede a normalizar los datos usando vst, así se obtienen datos con homocedasticidad y se muestra un boxplot con los resultados.

```{r vst, include=TRUE}
vsd <- vst(dds, blind = FALSE)


```

```{r boxplot1, include=TRUE ,fig.cap="Fig. 1: Datos Normalizados."}
boxplot(assay(vsd), border = c(rep("coral2", 10), rep("cyan1", 10), rep("darkolivegreen1", 10)), ylab = "Counts", xlab = "Samples", main = "Processed Data", cex.main = 1.1, cex.lab = 0.9, cex.axis = 0.8, las = 3)
```


#### Distancia entre muestras

Se procede a calcular la distancia entre muestras y se representa esta con un gráfico heatmap. Se puede observar un mayor agrupamiento en el grupo ELI


```{r distancia, include=TRUE ,fig.cap="Fig. 2: Heatmap."}
sampleDists <- dist(t(assay(vsd)))
library("pheatmap")
library("RColorBrewer")
sampleDistMatrix <- as.matrix( sampleDists )
rownames(sampleDistMatrix) <- paste(vsd$ShortName)
colnames(sampleDistMatrix) <- NULL
colors <- colorRampPalette( rev(brewer.pal(9, "Blues")) )(255)
pheatmap(sampleDistMatrix,
         clustering_distance_rows = sampleDists,
         clustering_distance_cols = sampleDists,
         col = colors)

```

#### Análisis de componentes principales

Los colores representan los diferentes grupos y se representa visualmente el agrupamiento de muestras.

```{r pca, include=TRUE,fig.cap="Fig. 3: Análisis de componentes principales."}
plotPCA(vsd, intgroup = c("Group"))
```

#### Multidimensional Scaling

Este gráfico muestra el análisis MDS.

```{r mds, include=TRUE ,fig.cap="Fig. 4: Multidimensional Scaling."}
mds <- as.data.frame(colData(vsd))  %>%
         cbind(cmdscale(sampleDistMatrix))
ggplot(mds, aes(x = `1`, y = `2`, color = Group)) +
  geom_point(size = 3) + coord_fixed()
  
```
#### Gene Clustering

Clúster de la muestra de los genes más variables. Selección de los 20 genes con la más alta variabilidad.

```{r GeneClistering, message=FALSE, echo=FALSE, warning=FALSE,fig.cap="Fig. 5: Gen Clustering de los 20 genes con mas variabilidad"}
library("genefilter")
topVarGenes <- head(order(rowVars(assay(vsd)), decreasing = TRUE), 20)

mat  <- assay(vsd)[topVarGenes, ]
mat  <- mat - rowMeans(mat)
anno <- as.data.frame(colData(vsd)[, "Group"])
rownames(anno) <- rownames(colData(vsd))
colnames(anno) <- "Group"
pheatmap(mat, annotation_col = anno)

```


# Resultados

## Identificación de genes diferencialmente expresados

La identificacion de genes diferencialmente expresados se ejecuta mediante la orden DESeq, sobre el objeto DeSeqDataSet, así que no es necesario realizar nigun tipo de ajuste de los datos.

```{r idGenDifExp, message=FALSE, echo=FALSE, warning=FALSE, include=TRUE}
dds <- DESeq(dds, parallel =TRUE)


```

### SFI vs NIT

En la comparación SFI vs NIT encontramos 271 genes sobreexpresados y 311 infraexpresados. 

```{r sfiVSnit, include=FALSE}
SFI_NIT_res <- results(dds, contrast=c("Group","SFI","NIT"), alpha = 0.05)
SFI_NIT_res

```
```{r sfiVSnit2, include=TRUE}

summary(SFI_NIT_res)

table(SFI_NIT_res$padj < 0.05)

SFI_NIT_resSig <- subset(SFI_NIT_res, padj < 0.1)
head(SFI_NIT_resSig[ order(SFI_NIT_resSig$log2FoldChange), ])

```

### ELI vs NIT 

En la comparación ELI vs NIT encontramos 5124 genes sobreexpresados y 3541 infraexpresados. 

```{r eliVSnit, include=FALSE}
### ELI-NIT
ELI_NIT_res <- results(dds, contrast=c("Group","ELI","NIT"), alpha = 0.05)
ELI_NIT_res
```
```{r eliVSnit2, include=TRUE}
summary(ELI_NIT_res)

table(ELI_NIT_res$padj < 0.05)

ELI_NIT_resSig <- subset(ELI_NIT_res, padj < 0.1)
head(ELI_NIT_resSig[ order(ELI_NIT_resSig$log2FoldChange), ])

```

### ELI vs SFI

En la comparación ELI vs SFI encontramos 3737 genes sobreexpresados y 2203 infraexpresados. 

```{r eliVSsfi, include=FALSE}
ELI_SFI_res <- results(dds, contrast=c("Group","ELI","SFI"), alpha = 0.05)
ELI_SFI_res
```
```{r eliVSsfi2, include=TRUE}
summary(ELI_SFI_res)

table(ELI_SFI_res$padj < 0.05)

ELI_SFI_resSig <- subset(ELI_SFI_res, padj < 0.1)
head(ELI_SFI_resSig[ order(ELI_SFI_resSig$log2FoldChange), ])


```
### Volcano Plots

Volcano plot SFI vs NIT

```{r volcano1, message=FALSE, echo=FALSE, warning=FALSE,fig.cap="Fig. 6: Volcano plot  SFI vs NIT"}
SFI_NIT_res2 <- as.data.frame(SFI_NIT_res)

plot(SFI_NIT_res2$log2FoldChange, -log10(SFI_NIT_res2$padj), pch=20, main="Volcano plot SFI vs NIT", cex=1.0, xlab=bquote(~Log[2]~fold~change), ylab=bquote(~-log[10]~Q~value))
with(subset(SFI_NIT_res2, padj<0.05 & abs(log2FoldChange)>2), points(log2FoldChange, -log10(padj), pch=20, col="red", cex=0.5))
abline(v=0, col="black", lty=3, lwd=1.0)
abline(v=-2, col="black", lty=4, lwd=2.0)
abline(v=2, col="black", lty=4, lwd=2.0)
abline(h=-log10(max(SFI_NIT_res2$pvalue[SFI_NIT_res2$padj<0.05], na.rm=TRUE)), col="black", lty=4, lwd=2.0)

```

Volcano plot ELI vs NIT
```{r volcano2, message=FALSE, echo=FALSE, warning=FALSE,fig.cap="Fig. 7: Volcano plot  ELI vs NIT"}
ELI_NIT_res2 <- as.data.frame(ELI_NIT_res)

plot(ELI_NIT_res2$log2FoldChange, -log10(ELI_NIT_res2$padj), pch=20, main="Volcano plot ELI vs NIT", cex=1.0, xlab=bquote(~Log[2]~fold~change), ylab=bquote(~-log[10]~Q~value))
with(subset(ELI_NIT_res2, padj<0.05 & abs(log2FoldChange)>2), points(log2FoldChange, -log10(padj), pch=20, col="red", cex=0.5))
abline(v=0, col="black", lty=3, lwd=1.0)
abline(v=-2, col="black", lty=4, lwd=2.0)
abline(v=2, col="black", lty=4, lwd=2.0)
abline(h=-log10(max(ELI_NIT_res2$pvalue[ELI_NIT_res2$padj<0.05], na.rm=TRUE)), col="black", lty=4, lwd=2.0)

```

Volcano plot ELI vs SFI
```{r volcano3, message=FALSE, echo=FALSE, warning=FALSE,fig.cap="Fig. 8: Volcano plot  ELI vs SFI"}
ELI_SFI_res2 <- as.data.frame(ELI_SFI_res)

plot(ELI_SFI_res2$log2FoldChange, -log10(ELI_SFI_res2$padj), pch=20, main="Volcano plot ELI vs SFI", cex=1.0, xlab=bquote(~Log[2]~fold~change), ylab=bquote(~-log[10]~Q~value))
with(subset(ELI_SFI_res2, padj<0.05 & abs(log2FoldChange)>2), points(log2FoldChange, -log10(padj), pch=20, col="red", cex=0.5))
abline(v=0, col="black", lty=3, lwd=1.0)
abline(v=-2, col="black", lty=4, lwd=2.0)
abline(v=2, col="black", lty=4, lwd=2.0)
abline(h=-log10(max(ELI_SFI_res2$pvalue[ELI_SFI_res2$padj<0.05], na.rm=TRUE)), col="black", lty=4, lwd=2.0)

```

## Anotación de los resultados

Para que se puedan interpretar mejor los resultados se procede a la anotación con ENSEMBL de estos. 

### SFI vs NIT

```{r AnotacionSFIvsNIT , include=FALSE }
# normalizamos los nombres de las filas para poder cuadrarlos 
rownames(SFI_NIT_res)<- gsub("\\..*","", rownames(SFI_NIT_res))

library("AnnotationDbi")
SFI_NIT_res$symbol <- mapIds(org.Hs.eg.db,
                           keys = rownames(SFI_NIT_res),
                           column = "SYMBOL",
                           keytype = "ENSEMBL",
                           multiVals="first")
SFI_NIT_res$entrez  <- mapIds(org.Hs.eg.db,
                           keys = rownames(SFI_NIT_res),
                           column = "ENTREZID",
                           keytype = "ENSEMBL",
                           multiVals="first")
SFI_NIT_resOrdenado <- SFI_NIT_res[order(SFI_NIT_res$pvalue),]
```
```{r AnotacionSFIvsNIT2, include=TRUE}
head(SFI_NIT_resOrdenado)

```

### ELI vs NIT

```{r AnotacionELIvsNIT , include=FALSE}
# normalizamos los nombres de las filas para poder cuadrarlos 
rownames(ELI_NIT_res)<- gsub("\\..*","", rownames(ELI_NIT_res))

library("AnnotationDbi")
ELI_NIT_res$symbol <- mapIds(org.Hs.eg.db,
                           keys = rownames(ELI_NIT_res),
                           column = "SYMBOL",
                           keytype = "ENSEMBL",
                           multiVals="first")
ELI_NIT_res$entrez  <- mapIds(org.Hs.eg.db,
                           keys = rownames(ELI_NIT_res),
                           column = "ENTREZID",
                           keytype = "ENSEMBL",
                           multiVals="first")
ELI_NIT_resOrdenado <- ELI_NIT_res[order(ELI_NIT_res$pvalue),]
```
```{r AnotacionELIvsNIT2, include=TRUE}
head(ELI_NIT_resOrdenado)

```

### ELI vs SFI

```{r AnotacionELIIvsNIT , include=FALSE}
# normalizamos los nombres de las filas para poder cuadrarlos 
rownames(ELI_SFI_res)<- gsub("\\..*","", rownames(ELI_SFI_res))

library("AnnotationDbi")
ELI_SFI_res$symbol <- mapIds(org.Hs.eg.db,
                           keys = rownames(ELI_SFI_res),
                           column = "SYMBOL",
                           keytype = "ENSEMBL",
                           multiVals="first")
ELI_SFI_res$entrez  <- mapIds(org.Hs.eg.db,
                           keys = rownames(ELI_SFI_res),
                           column = "ENTREZID",
                           keytype = "ENSEMBL",
                           multiVals="first")
ELI_SFI_resOrdenado <- ELI_NIT_res[order(ELI_SFI_res$pvalue),]
```
```{r AnotacionELIIvsNIT2, include=TRUE}
head(ELI_SFI_resOrdenado)

```
## Análisis de significación Biológica

```{r mapped_Genes , include=TRUE}

## Bimap interface:
x <- org.Hs.egGO
mapped_genes2GO <- mappedkeys(x)
y <- org.Hs.egPATH
mapped_genes2KEGG <- mappedkeys(y)
universe <- union(mapped_genes2GO , mapped_genes2KEGG)

```
Se ha usado el paquete Reactome para realizar los analisis de Gene Enrichment seleccionando aquellos genes con un p-valor menor a 0.05.
Se procede a realizar dos gráficos por compararción. El primero, un barplot con las 10 vías celulares más significativamente enriquecidas
Un segundo, un cnetplot con la red de las vías y los genes relacionados.

### SFI vs NIT

```{r SignificacionSFI_NIT , include=FALSE}
# Analisis de enriquecimiento de Pathway
library(ReactomePA)

SFI_NIT_res2 <- as.data.frame(SFI_NIT_res)

genSFI_NIT_res = c(SFI_NIT_res2[SFI_NIT_res2$padj < 0.05 & SFI_NIT_res2$log2FoldChange > 1, "symbol"], SFI_NIT_res2[SFI_NIT_res2$padj < 0.05 & SFI_NIT_res2$log2FoldChange < -1, "symbol"])

selectedIDs = mapIds(org.Hs.eg.db, genSFI_NIT_res, 'ENTREZID', 'SYMBOL')
enrich.resultSFI_NIT <- enrichPathway(selectedIDs, pvalueCutoff = 0.05, readable = T, organism = "human", universe = universe)
```
```{r SignificacionSFI_NIT_Plot_1, message=FALSE, echo=FALSE, warning=FALSE,fig.cap="Fig. 9: Barplot SFI v NIT"}
barplot(enrich.resultSFI_NIT, showCategory = 10, font.size = 10)
```
```{r SignificacionSFI_NIT_Plot_2, message=FALSE, echo=FALSE, warning=FALSE,fig.cap="Fig. 10: Red SFI vs NIT"}
cnetplot(enrich.resultSFI_NIT, categorySize = "geneNum", schowCategory = 15, vertex.label.cex = 0.75)

```

### ELI vs NIT

```{r SignificacionELI_NIT , include=FALSE}
# Analisis de enriquecimiento de Pathway
library(ReactomePA)

ELI_NIT_res2 <- as.data.frame(ELI_NIT_res)

genELI_NIT_res = c(ELI_NIT_res2[ELI_NIT_res2$padj < 0.05 & ELI_NIT_res2$log2FoldChange > 1, "symbol"], ELI_NIT_res2[ELI_NIT_res2$padj < 0.05 & ELI_NIT_res2$log2FoldChange < -1, "symbol"])

selectedIDs = mapIds(org.Hs.eg.db, genELI_NIT_res, 'ENTREZID', 'SYMBOL')
enrich.resultELI_NIT <- enrichPathway(selectedIDs, pvalueCutoff = 0.05, readable = T, organism = "human", universe = universe)
```
```{r SignificacionELI_NIT_Plot_1, message=FALSE, echo=FALSE, warning=FALSE,fig.cap="Fig. 11: Barplot ELI vs NIT"}
barplot(enrich.resultELI_NIT, showCategory = 10, font.size = 10)
```
```{r SignificacionELI_NIT_Plot_2, message=FALSE, echo=FALSE, warning=FALSE,fig.cap="Fig. 12: Red ELI vs NIT"}
cnetplot(enrich.resultELI_NIT, categorySize = "geneNum", schowCategory = 15, vertex.label.cex = 0.75)

```



### ELI vs SFI

```{r SignificacionELI_SFI , include=FALSE}
# Analisis de enriquecimiento de Pathway
library(ReactomePA)

ELI_SFI_res2 <- as.data.frame(ELI_SFI_res)

genELI_SFI_res = c(ELI_SFI_res2[ELI_SFI_res2$padj < 0.05 & ELI_SFI_res2$log2FoldChange > 1, "symbol"], ELI_SFI_res2[ELI_SFI_res2$padj < 0.05 & ELI_SFI_res2$log2FoldChange < -1, "symbol"])

selectedIDs = mapIds(org.Hs.eg.db, genELI_NIT_res, 'ENTREZID', 'SYMBOL')
enrich.resultELI_SFI <- enrichPathway(selectedIDs, pvalueCutoff = 0.05, readable = T, organism = "human", universe = universe)
```
```{r SignificacionELI_SFI_Plot_1, message=FALSE, echo=FALSE, warning=FALSE,fig.cap="Fig. 13: Barplot ELI vs SFI"}
barplot(enrich.resultELI_SFI, showCategory = 10, font.size = 10)
```
```{r SignificacionELI_SFI_Plot_2, message=FALSE, echo=FALSE, warning=FALSE,fig.cap="Fig. 14: Red ELI vs SFI"}
cnetplot(enrich.resultELI_SFI, categorySize = "geneNum", schowCategory = 15, vertex.label.cex = 0.75)

```

# Discusión

A nivel técnico para el análisis de datos del estudio no se consideran limitaciones en ninguno de los procedimientos realizados. 
Por otro lado, se considera de vital importancia la adecuada comunicación con el investigador para poder realizar filtrajes y normalizaciones adecuadas.

```{r exportacionResultados , include=FALSE}
# Exportamos resultados


pdf(file = "./results/PCA.pdf")
plotPCA(vsd, intgroup = c("Group"))
dev.off()

pdf(file = "./results/MDS.pdf")
ggplot(mds, aes(x = `1`, y = `2`, color = Group)) + geom_point(size = 3) + coord_fixed()
dev.off()

pdf(file="./results/heatmapClustering.pdf")
pheatmap(sampleDistMatrix, clustering_distance_rows = sampleDists, clustering_distance_cols = sampleDists, col = colors)
dev.off()

pdf(file="./results/BoxPlotVSD.pdf")
boxplot(assay(vsd), border = c(rep("coral2", 10), rep("cyan1", 10), rep("darkolivegreen1", 10)), ylab = "Counts", xlab = "Samples", main = "Processed Data", cex.main = 1.1, cex.lab = 0.9, cex.axis = 0.8, las = 3)
dev.off()

pdf(file="./results/VolcanoPlotSFI-NIT.pdf")
plot(SFI_NIT_res2$log2FoldChange, -log10(SFI_NIT_res2$padj), pch=20, main="Volcano plot SFI-NIT", cex=1.0, xlab=bquote(~Log[2]~fold~change), ylab=bquote(~-log[10]~Q~value))
with(subset(SFI_NIT_res2, padj<0.05 & abs(log2FoldChange)>2), points(log2FoldChange, -log10(padj), pch=20, col="red", cex=0.5))
abline(v=0, col="black", lty=3, lwd=1.0)
abline(v=-2, col="black", lty=4, lwd=2.0)
abline(v=2, col="black", lty=4, lwd=2.0)
abline(h=-log10(max(SFI_NIT_res2$pvalue[SFI_NIT_res2$padj<0.05], na.rm=TRUE)), col="black", lty=4, lwd=2.0)
dev.off()


pdf(file="./results/VolcanoPlotELI-NIT.pdf")
plot(ELI_NIT_res2$log2FoldChange, -log10(ELI_NIT_res2$padj), pch=20, main="Volcano plot ELI-NIT", cex=1.0, xlab=bquote(~Log[2]~fold~change), ylab=bquote(~-log[10]~Q~value))
with(subset(ELI_NIT_res2, padj<0.05 & abs(log2FoldChange)>2), points(log2FoldChange, -log10(padj), pch=20, col="red", cex=0.5))
abline(v=0, col="black", lty=3, lwd=1.0)
abline(v=-2, col="black", lty=4, lwd=2.0)
abline(v=2, col="black", lty=4, lwd=2.0)
abline(h=-log10(max(ELI_NIT_res2$pvalue[ELI_NIT_res2$padj<0.05], na.rm=TRUE)), col="black", lty=4, lwd=2.0)
dev.off()

pdf(file="./results/VolcanoPlotELI-SFI.pdf")
plot(ELI_SFI_res2$log2FoldChange, -log10(ELI_SFI_res2$padj), pch=20, main="Volcano plot ELI-SFI", cex=1.0, xlab=bquote(~Log[2]~fold~change), ylab=bquote(~-log[10]~Q~value))
with(subset(ELI_SFI_res2, padj<0.05 & abs(log2FoldChange)>2), points(log2FoldChange, -log10(padj), pch=20, col="red", cex=0.5))
abline(v=0, col="black", lty=3, lwd=1.0)
abline(v=-2, col="black", lty=4, lwd=2.0)
abline(v=2, col="black", lty=4, lwd=2.0)
abline(h=-log10(max(ELI_SFI_res2$pvalue[ELI_SFI_res2$padj<0.05], na.rm=TRUE)), col="black", lty=4, lwd=2.0)
dev.off()

pdf(file="./results/Gene_Clustering.pdf")
pheatmap(mat, annotation_col = anno)
dev.off()

pdf(file="./results/enrichResultSFI_NIT.pdf")
barplot(enrich.resultSFI_NIT, showCategory = 10, font.size = 10)
dev.off()

pdf(file="./results/enrichResultELI_NIT.pdf")
barplot(enrich.resultELI_NIT, showCategory = 10, font.size = 10)
dev.off()

pdf(file="./results/enrichResultELI_SFI.pdf")
barplot(enrich.resultELI_SFI, showCategory = 10, font.size = 10)
dev.off()


pdf(file="./results/enrichCNETResultSFI_NIT.pdf")
cnetplot(enrich.resultSFI_NIT, categorySize = "geneNum", schowCategory = 15, vertex.label.cex = 0.75)
dev.off()

pdf(file="./results/enricCNEThResultELI_NIT.pdf")
cnetplot(enrich.resultELI_NIT, categorySize = "geneNum", schowCategory = 15, vertex.label.cex = 0.75)
dev.off()

pdf(file="./results/enrichCNETResultELI_SFI.pdf")
cnetplot(enrich.resultELI_SFI, categorySize = "geneNum", schowCategory = 15, vertex.label.cex = 0.75)
dev.off()

SFI_NIT_resOrdenadoDf <- as.data.frame(SFI_NIT_resOrdenado)
write.csv(SFI_NIT_resOrdenadoDf, file = "./results/Resultados_SFI_NIT_resOrdenado.csv")

ELI_NIT_resOrdenadoDf <- as.data.frame(ELI_NIT_resOrdenado)
write.csv(ELI_NIT_resOrdenadoDf, file = "./results/Resultados_ELI_NIT_resOrdenado.csv")

ELI_SFI_resOrdenadoDf <- as.data.frame(ELI_SFI_resOrdenado)
write.csv(ELI_SFI_resOrdenadoDf, file = "./results/Resultados_ELI_SFI_resOrdenado.csv")

write.csv(enrich.resultSFI_NIT@result, "./results/Enrich_Resultados_SFI_NIT.csv", row.names = FALSE, quote = FALSE)

write.csv(enrich.resultELI_NIT@result, "./results/Enrich_Resultados_ELI_NIT.csv", row.names = FALSE, quote = FALSE)

write.csv(enrich.resultELI_SFI@result, "./results/Enrich_Resultados_ELI_SFI.csv", row.names = FALSE, quote = FALSE)


```

# Apéndice: Código

```{r codigo , include=TRUE, eval =FALSE}
if(!require(DESeq2)) BiocManager::install("DESeq2")
if(!require(pheatmap)) install.packages("pheatmap", dep=TRUE)
if(!require(RColorBrewer)) install.packages("RColorBrewer", dep=TRUE)
if(!require(ggplot2)) install.packages("ggplot2", dep=TRUE)
if(!require(org.Hs.eg.db)) BiocManager::install("org.Hs.eg.db")
if(!require(AnnotationDbi)) BiocManager::install("AnnotationDbi")

library(readr)
library(dplyr)

setwd("~/UOC_ANNA/ADO_PEC2/ADO_PEC2")
workingDir <-getwd()
dataDir <-file.path(workingDir, "data")
resultsDir <- file.path(workingDir, "results")

# se cargan los datos desde los archivos csv

counts = read.csv("./data/counts.csv",header=T,sep = ";")
target = read.csv("./data/targets.csv",header=T,sep = ",")

# se selecciona 10 muestras aleatorias de cada grupo
set.seed(1907)

target_NIT <- subset(target, target$Group == "NIT")
target_SFI <- subset(target, target$Group == "SFI")
target_ELI <- subset(target, target$Group == "ELI")


target_NIT_10 <- dplyr::sample_n(target_NIT, 10, replace = FALSE)
target_SFI_10 <- dplyr::sample_n(target_SFI, 10)
target_ELI_10 <- dplyr::sample_n(target_ELI, 10)

target_final = rbind(target_NIT_10, target_SFI_10, target_ELI_10)

target_final$Group <- factor(target_final$Group, levels = c("NIT", "SFI", "ELI"))

# Se modifica el Sample_Name para que cuadre con el formato de counts

target_final$Sample_Name <- gsub("-",".", target_final$Sample_Name)

# Se selecciona las 30 muestras correspondientes del archivo counts

library(dplyr)
count_final=counts[,c(target_final$Sample_Name)]
rownames(count_final)=counts$X


# A continuación se procede a preparar el objeto DESeqDataSet a partir de la matriz de counts.

dds <- DESeqDataSetFromMatrix(countData = count_final,colData = target_final, design = ~ Group)

# Una vez preparado el objeto DESeqDataSet, se filtran los datos

dds <- dds[rowSums(counts(dds)) > 1, ]

# Se procede a normalizar los datos usando vst

vsd <- vst(dds, blind = FALSE)

# Se procede a mostrar los datos normalizados en un boxplot

boxplot(assay(vsd), border = c(rep("coral2", 10), rep("cyan1", 10), rep("darkolivegreen1", 10)), ylab = "Counts", xlab = "Samples", main = "Processed Data", cex.main = 1.1, cex.lab = 0.9, cex.axis = 0.8, las = 3)


# Se procede a calcular la distancia entre muestras y se representa esta con un gráfico heatmap

sampleDists <- dist(t(assay(vsd)))
library("pheatmap")
library("RColorBrewer")
sampleDistMatrix <- as.matrix( sampleDists )
rownames(sampleDistMatrix) <- paste(vsd$ShortName)
colnames(sampleDistMatrix) <- NULL
colors <- colorRampPalette( rev(brewer.pal(9, "Blues")) )(255)
pheatmap(sampleDistMatrix,
         clustering_distance_rows = sampleDists,
         clustering_distance_cols = sampleDists,
         col = colors)


# Se representa visualmente el agrupamiento de muestras
plotPCA(vsd, intgroup = c("Group"))

# Analisis MDS

mds <- as.data.frame(colData(vsd))  %>%
         cbind(cmdscale(sampleDistMatrix))
ggplot(mds, aes(x = `1`, y = `2`, color = Group)) +
  geom_point(size = 3) + coord_fixed()
  

# Cluster de la muestra de los genes mas variables. Selección de los 20 genes con la mas alta variabilidad.

library("genefilter")
topVarGenes <- head(order(rowVars(assay(vsd)), decreasing = TRUE), 20)

mat  <- assay(vsd)[topVarGenes, ]
mat  <- mat - rowMeans(mat)
anno <- as.data.frame(colData(vsd)[, "Group"])
rownames(anno) <- rownames(colData(vsd))
colnames(anno) <- "Group"
pheatmap(mat, annotation_col = anno)


# identificacion de genes diferencialmente expresados
dds <- DESeq(dds, parallel =TRUE)


# comparación SFI vs NIT 

SFI_NIT_res <- results(dds, contrast=c("Group","SFI","NIT"), alpha = 0.05)
SFI_NIT_res

summary(SFI_NIT_res)

table(SFI_NIT_res$padj < 0.05)

SFI_NIT_resSig <- subset(SFI_NIT_res, padj < 0.1)
head(SFI_NIT_resSig[ order(SFI_NIT_resSig$log2FoldChange), ])


# comparación ELI vs NIT 


ELI_NIT_res <- results(dds, contrast=c("Group","ELI","NIT"), alpha = 0.05)
ELI_NIT_res

summary(ELI_NIT_res)

table(ELI_NIT_res$padj < 0.05)

ELI_NIT_resSig <- subset(ELI_NIT_res, padj < 0.1)
head(ELI_NIT_resSig[ order(ELI_NIT_resSig$log2FoldChange), ])


# comparación  ELI vs SFI

ELI_SFI_res <- results(dds, contrast=c("Group","ELI","SFI"), alpha = 0.05)
ELI_SFI_res
summary(ELI_SFI_res)

table(ELI_SFI_res$padj < 0.05)

ELI_SFI_resSig <- subset(ELI_SFI_res, padj < 0.1)
head(ELI_SFI_resSig[ order(ELI_SFI_resSig$log2FoldChange), ])


# Volcano plot SFI-NIT

SFI_NIT_res2 <- as.data.frame(SFI_NIT_res)

plot(SFI_NIT_res2$log2FoldChange, -log10(SFI_NIT_res2$padj), pch=20, main="Volcano plot SFI vs NIT", cex=1.0, xlab=bquote(~Log[2]~fold~change), ylab=bquote(~-log[10]~Q~value))
with(subset(SFI_NIT_res2, padj<0.05 & abs(log2FoldChange)>2), points(log2FoldChange, -log10(padj), pch=20, col="red", cex=0.5))
abline(v=0, col="black", lty=3, lwd=1.0)
abline(v=-2, col="black", lty=4, lwd=2.0)
abline(v=2, col="black", lty=4, lwd=2.0)
abline(h=-log10(max(SFI_NIT_res2$pvalue[SFI_NIT_res2$padj<0.05], na.rm=TRUE)), col="black", lty=4, lwd=2.0)

# Volcano plot ELI-NIT
ELI_NIT_res2 <- as.data.frame(ELI_NIT_res)

plot(ELI_NIT_res2$log2FoldChange, -log10(ELI_NIT_res2$padj), pch=20, main="Volcano plot ELI vs NIT", cex=1.0, xlab=bquote(~Log[2]~fold~change), ylab=bquote(~-log[10]~Q~value))
with(subset(ELI_NIT_res2, padj<0.05 & abs(log2FoldChange)>2), points(log2FoldChange, -log10(padj), pch=20, col="red", cex=0.5))
abline(v=0, col="black", lty=3, lwd=1.0)
abline(v=-2, col="black", lty=4, lwd=2.0)
abline(v=2, col="black", lty=4, lwd=2.0)
abline(h=-log10(max(ELI_NIT_res2$pvalue[ELI_NIT_res2$padj<0.05], na.rm=TRUE)), col="black", lty=4, lwd=2.0)

# Volcano plot ELI-SFI
ELI_SFI_res2 <- as.data.frame(ELI_SFI_res)

plot(ELI_SFI_res2$log2FoldChange, -log10(ELI_SFI_res2$padj), pch=20, main="Volcano plot ELI vs SFI", cex=1.0, xlab=bquote(~Log[2]~fold~change), ylab=bquote(~-log[10]~Q~value))
with(subset(ELI_SFI_res2, padj<0.05 & abs(log2FoldChange)>2), points(log2FoldChange, -log10(padj), pch=20, col="red", cex=0.5))
abline(v=0, col="black", lty=3, lwd=1.0)
abline(v=-2, col="black", lty=4, lwd=2.0)
abline(v=2, col="black", lty=4, lwd=2.0)
abline(h=-log10(max(ELI_SFI_res2$pvalue[ELI_SFI_res2$padj<0.05], na.rm=TRUE)), col="black", lty=4, lwd=2.0)


# Anotación de los resultados con ENSEMBL

# SFI-NIT
# normalizamos los nombres de las filas para poder cuadrarlos 
rownames(SFI_NIT_res)<- gsub("\\..*","", rownames(SFI_NIT_res))

library("AnnotationDbi")
SFI_NIT_res$symbol <- mapIds(org.Hs.eg.db,
                           keys = rownames(SFI_NIT_res),
                           column = "SYMBOL",
                           keytype = "ENSEMBL",
                           multiVals="first")
SFI_NIT_res$entrez  <- mapIds(org.Hs.eg.db,
                           keys = rownames(SFI_NIT_res),
                           column = "ENTREZID",
                           keytype = "ENSEMBL",
                           multiVals="first")
SFI_NIT_resOrdenado <- SFI_NIT_res[order(SFI_NIT_res$pvalue),]

head(SFI_NIT_resOrdenado)


# ELI-NIT

# normalizamos los nombres de las filas para poder cuadrarlos 
rownames(ELI_NIT_res)<- gsub("\\..*","", rownames(ELI_NIT_res))

library("AnnotationDbi")
ELI_NIT_res$symbol <- mapIds(org.Hs.eg.db,
                           keys = rownames(ELI_NIT_res),
                           column = "SYMBOL",
                           keytype = "ENSEMBL",
                           multiVals="first")
ELI_NIT_res$entrez  <- mapIds(org.Hs.eg.db,
                           keys = rownames(ELI_NIT_res),
                           column = "ENTREZID",
                           keytype = "ENSEMBL",
                           multiVals="first")
ELI_NIT_resOrdenado <- ELI_NIT_res[order(ELI_NIT_res$pvalue),]

head(ELI_NIT_resOrdenado)


# ELI-SFI

# normalizamos los nombres de las filas para poder cuadrarlos 
rownames(ELI_SFI_res)<- gsub("\\..*","", rownames(ELI_SFI_res))

library("AnnotationDbi")
ELI_SFI_res$symbol <- mapIds(org.Hs.eg.db,
                           keys = rownames(ELI_SFI_res),
                           column = "SYMBOL",
                           keytype = "ENSEMBL",
                           multiVals="first")
ELI_SFI_res$entrez  <- mapIds(org.Hs.eg.db,
                           keys = rownames(ELI_SFI_res),
                           column = "ENTREZID",
                           keytype = "ENSEMBL",
                           multiVals="first")
ELI_SFI_resOrdenado <- ELI_NIT_res[order(ELI_SFI_res$pvalue),]

head(ELI_SFI_resOrdenado)

# Análisis de significación Biológica

## Bimap interface:
x <- org.Hs.egGO
mapped_genes2GO <- mappedkeys(x)
y <- org.Hs.egPATH
mapped_genes2KEGG <- mappedkeys(y)
universe <- union(mapped_genes2GO , mapped_genes2KEGG)


# Analisis de enriquecimiento de Pathway usando ReactomePA
# SFI-NIT

library(ReactomePA)

SFI_NIT_res2 <- as.data.frame(SFI_NIT_res)

genSFI_NIT_res = c(SFI_NIT_res2[SFI_NIT_res2$padj < 0.05 & SFI_NIT_res2$log2FoldChange > 1, "symbol"], SFI_NIT_res2[SFI_NIT_res2$padj < 0.05 & SFI_NIT_res2$log2FoldChange < -1, "symbol"])

selectedIDs = mapIds(org.Hs.eg.db, genSFI_NIT_res, 'ENTREZID', 'SYMBOL')
enrich.resultSFI_NIT <- enrichPathway(selectedIDs, pvalueCutoff = 0.05, readable = T, organism = "human", universe = universe)

barplot(enrich.resultSFI_NIT, showCategory = 10, font.size = 10)

cnetplot(enrich.resultSFI_NIT, categorySize = "geneNum", schowCategory = 15, vertex.label.cex = 0.75)


# ELI-NIT

library(ReactomePA)

ELI_NIT_res2 <- as.data.frame(ELI_NIT_res)

genELI_NIT_res = c(ELI_NIT_res2[ELI_NIT_res2$padj < 0.05 & ELI_NIT_res2$log2FoldChange > 1, "symbol"], ELI_NIT_res2[ELI_NIT_res2$padj < 0.05 & ELI_NIT_res2$log2FoldChange < -1, "symbol"])

selectedIDs = mapIds(org.Hs.eg.db, genELI_NIT_res, 'ENTREZID', 'SYMBOL')
enrich.resultELI_NIT <- enrichPathway(selectedIDs, pvalueCutoff = 0.05, readable = T, organism = "human", universe = universe)

barplot(enrich.resultELI_NIT, showCategory = 10, font.size = 10)

cnetplot(enrich.resultELI_NIT, categorySize = "geneNum", schowCategory = 15, vertex.label.cex = 0.75)


# ELI-SFI

library(ReactomePA)

ELI_SFI_res2 <- as.data.frame(ELI_SFI_res)

genELI_SFI_res = c(ELI_SFI_res2[ELI_SFI_res2$padj < 0.05 & ELI_SFI_res2$log2FoldChange > 1, "symbol"], ELI_SFI_res2[ELI_SFI_res2$padj < 0.05 & ELI_SFI_res2$log2FoldChange < -1, "symbol"])

selectedIDs = mapIds(org.Hs.eg.db, genELI_NIT_res, 'ENTREZID', 'SYMBOL')
enrich.resultELI_SFI <- enrichPathway(selectedIDs, pvalueCutoff = 0.05, readable = T, organism = "human", universe = universe)

barplot(enrich.resultELI_SFI, showCategory = 10, font.size = 10)

cnetplot(enrich.resultELI_SFI, categorySize = "geneNum", schowCategory = 15, vertex.label.cex = 0.75)


# Exportamos resultados


pdf(file = "./results/PCA.pdf")
plotPCA(vsd, intgroup = c("Group"))
dev.off()

pdf(file = "./results/MDS.pdf")
ggplot(mds, aes(x = `1`, y = `2`, color = Group)) + geom_point(size = 3) + coord_fixed()
dev.off()

pdf(file="./results/heatmapClustering.pdf")
pheatmap(sampleDistMatrix, clustering_distance_rows = sampleDists, clustering_distance_cols = sampleDists, col = colors)
dev.off()

pdf(file="./results/BoxPlotVSD.pdf")
boxplot(assay(vsd), border = c(rep("coral2", 10), rep("cyan1", 10), rep("darkolivegreen1", 10)), ylab = "Counts", xlab = "Samples", main = "Processed Data", cex.main = 1.1, cex.lab = 0.9, cex.axis = 0.8, las = 3)
dev.off()

pdf(file="./results/VolcanoPlotSFI-NIT.pdf")
plot(SFI_NIT_res2$log2FoldChange, -log10(SFI_NIT_res2$padj), pch=20, main="Volcano plot SFI vs NIT", cex=1.0, xlab=bquote(~Log[2]~fold~change), ylab=bquote(~-log[10]~Q~value))
with(subset(SFI_NIT_res2, padj<0.05 & abs(log2FoldChange)>2), points(log2FoldChange, -log10(padj), pch=20, col="red", cex=0.5))
abline(v=0, col="black", lty=3, lwd=1.0)
abline(v=-2, col="black", lty=4, lwd=2.0)
abline(v=2, col="black", lty=4, lwd=2.0)
abline(h=-log10(max(SFI_NIT_res2$pvalue[SFI_NIT_res2$padj<0.05], na.rm=TRUE)), col="black", lty=4, lwd=2.0)
dev.off()


pdf(file="./results/VolcanoPlotELI-NIT.pdf")
plot(ELI_NIT_res2$log2FoldChange, -log10(ELI_NIT_res2$padj), pch=20, main="Volcano plot ELI vs NIT", cex=1.0, xlab=bquote(~Log[2]~fold~change), ylab=bquote(~-log[10]~Q~value))
with(subset(ELI_NIT_res2, padj<0.05 & abs(log2FoldChange)>2), points(log2FoldChange, -log10(padj), pch=20, col="red", cex=0.5))
abline(v=0, col="black", lty=3, lwd=1.0)
abline(v=-2, col="black", lty=4, lwd=2.0)
abline(v=2, col="black", lty=4, lwd=2.0)
abline(h=-log10(max(ELI_NIT_res2$pvalue[ELI_NIT_res2$padj<0.05], na.rm=TRUE)), col="black", lty=4, lwd=2.0)
dev.off()

pdf(file="./results/VolcanoPlotELI-SFI.pdf")
plot(ELI_SFI_res2$log2FoldChange, -log10(ELI_SFI_res2$padj), pch=20, main="Volcano plot ELI vs SFI", cex=1.0, xlab=bquote(~Log[2]~fold~change), ylab=bquote(~-log[10]~Q~value))
with(subset(ELI_SFI_res2, padj<0.05 & abs(log2FoldChange)>2), points(log2FoldChange, -log10(padj), pch=20, col="red", cex=0.5))
abline(v=0, col="black", lty=3, lwd=1.0)
abline(v=-2, col="black", lty=4, lwd=2.0)
abline(v=2, col="black", lty=4, lwd=2.0)
abline(h=-log10(max(ELI_SFI_res2$pvalue[ELI_SFI_res2$padj<0.05], na.rm=TRUE)), col="black", lty=4, lwd=2.0)
dev.off()

pdf(file="./results/Gene_Clustering.pdf")
pheatmap(mat, annotation_col = anno)
dev.off()

pdf(file="./results/enrichResultSFI_NIT.pdf")
barplot(enrich.resultSFI_NIT, showCategory = 10, font.size = 10)
dev.off()

pdf(file="./results/enrichResultELI_NIT.pdf")
barplot(enrich.resultELI_NIT, showCategory = 10, font.size = 10)
dev.off()

pdf(file="./results/enrichResultELI_SFI.pdf")
barplot(enrich.resultELI_SFI, showCategory = 10, font.size = 10)
dev.off()


pdf(file="./results/enrichCNETResultSFI_NIT.pdf")
cnetplot(enrich.resultSFI_NIT, categorySize = "geneNum", schowCategory = 15, vertex.label.cex = 0.75)
dev.off()

pdf(file="./results/enricCNEThResultELI_NIT.pdf")
cnetplot(enrich.resultELI_NIT, categorySize = "geneNum", schowCategory = 15, vertex.label.cex = 0.75)
dev.off()

pdf(file="./results/enrichCNETResultELI_SFI.pdf")
cnetplot(enrich.resultELI_SFI, categorySize = "geneNum", schowCategory = 15, vertex.label.cex = 0.75)
dev.off()

SFI_NIT_resOrdenadoDf <- as.data.frame(SFI_NIT_resOrdenado)
write.csv(SFI_NIT_resOrdenadoDf, file = "./results/Resultados_SFI_NIT_resOrdenado.csv")

ELI_NIT_resOrdenadoDf <- as.data.frame(ELI_NIT_resOrdenado)
write.csv(ELI_NIT_resOrdenadoDf, file = "./results/Resultados_ELI_NIT_resOrdenado.csv")

ELI_SFI_resOrdenadoDf <- as.data.frame(ELI_SFI_resOrdenado)
write.csv(ELI_SFI_resOrdenadoDf, file = "./results/Resultados_ELI_SFI_resOrdenado.csv")

write.csv(enrich.resultSFI_NIT@result, "./results/Enrich_Resultados_SFI_NIT.csv", row.names = FALSE, quote = FALSE)

write.csv(enrich.resultELI_NIT@result, "./results/Enrich_Resultados_ELI_NIT.csv", row.names = FALSE, quote = FALSE)

write.csv(enrich.resultELI_SFI@result, "./results/Enrich_Resultados_ELI_SFI.csv", row.names = FALSE, quote = FALSE)


```